【裁判字號】    95,交訴,123
【裁判日期】    950913
【裁判案由】    業務過失致死
【裁判全文】
臺灣臺中地方法院刑事判決             95年度交訴字第123號
公  訴  人  臺灣臺中地方法院檢察署檢察官
被      告  乙○○
上列被告因業務過失致死案件，經檢察官提起公訴（九十五年度
偵字第五二三四號），被告於準備程序就被訴事實為有罪之陳述
，本院合議庭裁定由受命法官獨任進行簡式審判程序，並予判決
如下：
    主    文
乙○○從事業務之人，因業務上之過失致人於死，處有期徒刑陸
月，如易科罰金，以銀元參佰元即新台幣玖佰元折算壹日。
    犯罪事實
一、乙○○係山輝石業股份有限公司之大貨車司機，以駕駛大貨
    車載運貨物為其工作內容，為從事駕駛業務之人，其於民國
    九十五年一月二十六日下午，駕駛車牌號碼四四０－ＢＦ號
    自用大貨車停駐於臺中市○○區○○路六五之三號內卸除車
    上貨物，迄當日十五時二十分卸貨完畢，乙○○擬由該處倒
    車後往臺中市西屯區水尾巷方向行駛時，理應注意汽車倒車
    時應顯示倒車燈光或手勢後，謹慎緩慢後倒，並應注意其他
    車輛及行人，且大型汽車須派人在車後指引，如無人在車後
    指引時，應先測明車後有足夠之地位，並促使行人及車輛避
    讓，而當時為晴天之午後，係日間自然光線，該路段為乾燥
    、無缺陷、無障礙物之柏油路面，其意識清楚，所駕車輛機
    件亦屬正常，並無不能注意之情事，竟疏於注意及此而貿然
    倒車，適有宋煥群騎乘車牌號碼ＰＶ八－一二六號重型機車
    ，沿臺中市○○區○○路由南往北亦朝水尾巷方向行駛至該
    處，亦疏未注意車前狀況及違反無適合之駕駛執照不得駕車
    之規定，旋乙○○所駕駛之前揭自用大貨車左後車尾即與宋
    煥群所騎乘上開重型機車之前車頭在乙○○倒車出道路口處
    相互撞擊，致宋煥群人車倒地後因而受有顱內出血併腦水腫
    之傷害，經送醫急救仍不治死亡。嗣乙○○於車禍後，即主
    動請路人報警處理，且在有偵查權限之警察機關尚未發覺犯
    罪前，留在現場並主動向據報前來處理，有偵辦犯罪職務之
    臺中市警察局第六分局交通分隊警員謝水西坦承肇事，且自
    願接受裁判。
二、案經宋煥群之夫甲○○訴請及臺中市警察局第六分局報告臺
    灣臺中地方法院檢察署檢察官偵查起訴。
    理    由
一、上揭被告乙○○係從事駕駛業務之人，於前開時地駕駛自用
    大貨車倒車時，因疏未注意後方右側來車，致被害人宋煥群
    所騎乘之重型機車撞及被告所駕駛自用大貨車左後車尾部分
    ，被害人因人車倒地後而受有顱內出血併腦水腫之傷害，經
    送醫後仍於同年二月十一日十二時二十分不治死亡等情，已
    據被告於本院訊問時供陳無隱，而被告確係任職山輝石業股
    份有限公司司機，為從事駕駛業務之人，亦有被告之汽車駕
    駛執照（駕照種類欄係記載「職業大客車」）及上開車牌四
    四０─ＢＦ號自用大貨車之汽車行車執照（車主欄係記載「
    山輝石業股份有限公司」）附卷可稽（見警卷第一二頁）。
    另被告確於上揭時地倒車，導致被害人之機車撞及被告所駕
    駛自用大貨車之左後車尾，被害人並因而送醫急救一節，復
    有證人即於現場目睹車禍發生經過之林耀祺及因係被害人之
    夫，而於被告肇事後聽聞上情之告訴人甲○○分別於警訊及
    偵查時證述明確（見警卷第五頁至第九頁，偵查卷第一０頁
    ），並有道路交通事故現場圖、道路交通事故調查報告表（
    一）、（二）各一紙、現場及車損照片共十四幀、澄清醫院
    診斷證明書一紙等附卷可稽（見警卷第一三頁至第一六頁、
    第一九頁，相驗卷第二八頁至第三四頁）。再被害人經送醫
    急救後，仍因頭部外傷導致顱內出血併腦水腫，而於同年二
    月十一日十二時二十分死亡，亦經臺灣臺中地方法院檢察署
    檢察官督同檢驗員到場相驗屬實，製有勘（相）驗筆錄、相
    驗屍體證明書及驗斷書各一份附卷足憑（見相驗卷第三五頁
    至第四０頁）。按駕駛人應注意車前狀況，隨時採取必要安
    全措施；汽車倒車時應顯示倒車燈光或手勢後，謹慎緩慢後
    倒，並應注意其他車輛及行人，且大型汽車須派人在車後指
    引，如無人在車後指引時，應先測明車後有足夠之地位，並
    促使行人及車輛避讓，道路交通安全規則第九十四條第三項
    、第一百十條第二款、第三款分別定有明文，被告駕車自應
    注意上述道路交通安全規定；本件事故發生當時為晴天之午
    後，係日間自然光線，該路段為乾燥、無缺陷、無障礙物之
    柏油路面，為前開道路交通事故調查表（一）所明載，被告
    自承其意識清楚，所駕車輛機件正常，並無不能注意之情事
    ，詎其竟疏於注意其後方來車，且違反前開道路交通安全規
    則之規定貿然倒車，其駕車行為自有過失，甚為明確。而本
    件車禍經送請臺灣省臺中市區車輛行車事故鑑定委員會及臺
    灣省車輛行車事故覆議鑑定委員會鑑定結果，均認被告駕駛
    自用大貨車，倒車時未派人在後指引，且未讓車後道路上行
    使車輛先行，為肇事原因，亦有臺灣省臺中市區車輛行車事
    故鑑定委員會九十五年五月十七日中市行字第０九五五四０
    一一六０號函所附鑑定意見書一份及臺灣省車輛行車事故覆
    議鑑定委員會九十五年八月十五日府覆議字第０九五０一０
    ０六三一號函在卷可按（見偵查字卷第四四頁至第四五頁反
    面、本院卷第三八頁），適同於本院前揭認定，益足為證。
    另被害人因此車禍受有顱內出血併腦水腫之傷害，經送醫急
    救後，延至九十五年二月十一日十二時二十分宣告死亡，已
    見前述，被告之過失駕駛行為與被害人之死亡結果間，具有
    相當因果關係，亦足認定。雖被害人於本件車禍騎乘機車，
    亦有疏未注意車前狀況及違反無適合之駕駛執照不得駕車之
    規定之情形，惟此僅屬被害人對車禍之發生與有過失，仍難
    免除被告於本件肇事之過失責任。綜此，本件事證已臻明確
    ，被告犯行洵堪認定。
二、被告乙○○行為後，刑法及刑法施行法業於九十四年二月二
    日經總統以華總一義字第０九四０００一四九０一號令修正
    公布，並於九十五年七月一日施行。按行為後法律有變更者
    ，適用行為時之法律，但行為後之法律有利於行為人者，適
    用最有利於行為人之法律，現行刑法第二條第一項定有明文
    。此條規定乃與刑法第一條罪刑法定主義契合，而貫徹法律
    禁止溯及既往原則，係規範行為後法律變更所生新舊法律比
    較適用之準據法，是刑法第二條本身雖經修正，但刑法第二
    條既屬適用法律之準據法，本身尚無比較新舊法之問題，應
    一律適用裁判時之現行刑法第二條規定以決定適用之刑罰法
    律，先予辨明。又以本次刑法修正之比較新舊法，應就罪刑
    有關之共犯、未遂犯、想像競合犯、牽連犯、連續犯、結合
    犯，以及累犯加重、自首減輕暨其他法定加減原因（如身分
    加減）與加減例等一切情形，本於統一性及整體性原則，綜
    其全部罪刑之結果而為比較，亦有最高法院九十五年度第八
    次刑庭會議決議可資參照。是按：
（一）刑法第二百七十六條第二項之業務過失致死罪，法定刑得
      併科處銀元三千元以下罰金，據修正後刑法施行法增訂第
      一條之一：「中華民國九十四年一月七日刑法修正施行後
      ，刑法分則編所定罰金之貨幣單位為新臺幣。九十四年一
      月七日刑法修正時，刑法分則編未修正之條文定有罰金者
      ，自九十四年一月七日刑法修正施行後，就其所定數額提
      高為三十倍。但七十二年六月二十六日至九十四年一月七
      日新增或修正之條文，就其所定數額提高為三倍」及刑法
      第三十三條第五款修正為：「主刑之種類如下：五、罰金
      ：新臺幣一千元以上，以百元計算之」等規定，是依修正
      後之法律，刑法第二百七十六條第二項之業務過失致死罪
      所得併科處之罰金刑最高為新臺幣九萬元（三千元三十
      ）、最低為新臺幣一千元；然依被告乙○○行為時之刑罰
      法律，即罰金罰鍰提高標準條例第一條前段規定之提高倍
      數十倍及刑法第三十三條第五款規定之罰金最低額一元計
      算，該罪所得併科之罰金刑最高為銀元三萬元，最低額為
      銀元一元，若換算為新臺幣，最高額雖與新法同為新臺幣
      九萬元，然最低額僅為新臺幣三元。因此，比較上述修正
      前、後之刑罰法律，自應以被告行為時關於併科處罰金刑
      之法律較有利於被告。
（二）關於被告自首之問題，修正前刑法第六十二條規定「對於
      未發覺之罪自首而受裁判者，減輕其刑。但有特別規定者
      ，依其規定」，修正後刑法第六十二條則規定「對於未發
      覺之罪自首而受裁判者，得減輕其刑。但有特別規定者，
      依其規定」，此項變動影響行為人之刑罰法律效果，自屬
      刑法第二條第一項之「法律變更」。本件被告乙○○自首
      之時間為新修正刑法生效前之九十五年一月二十六日，自
      應為新舊法比較，經比較新舊法結果，因修正前舊法規定
      為「必減」其刑，較有利於行為人，即新法之規定對於被
      告並無較為有利之情形，是依修正後刑法第二條第一項前
      段之規定，應適用被告行為時之法律，即應適用修正前刑
      法第六十二條之規定，減輕被告之刑。
（三）被告乙○○於犯罪時之刑法第四十一條第一項前段規定：
      「犯最重本刑為五年以下有期徒刑以下之刑之罪，而受六
      個月以下有期徒刑或拘役之宣告，因身體、教育、職業、
      家庭之關係或其他正當事由，執行顯有困難者，得以一元
      以上三元以下折算一日，易科罰金。」又被告行為時之易
      科罰金折算標準，修正前罰金罰鍰提高標準條例第二條（
      現已刪除）規定，就其原定數額提高為一百倍折算一日，
      則本件被告行為時之易科罰金折算標準，最高應以銀元三
      百元折算一日，經折算為新臺幣後，應以新臺幣九百元折
      算為一日。惟九十五年七月一日修正公布施行之刑法第四
      十一條第一項前段則規定：「犯最重本刑為五年以下有期
      徒刑以下之刑之罪，而受六個月以下有期徒刑或拘役之宣
      告者，得以新臺幣一千元、二千元或三千元折算一日，易
      科罰金。」比較修正前後之易科罰金折算標準，以九十五
      年七月一日修正公布施行前之規定，較有利於被告，則依
      刑法第二條第一項前段，自應適用修正前刑法第四十一條
      第一項前段之規定，定其折算標準。
（四）綜合上述各條文修正前、後之比較，揆諸前揭最高法院決
      議及修正後刑法第二條第一項前段、但書規定之「從舊從
      輕」原則，因被告乙○○所犯刑法第二百七十六條第二項
      之業務過失致死罪，依修正前刑法第三十三條第五款規定
      ，其法定得予併科處之罰金刑最低額度較低，且修正前刑
      法關於符合自首要件係規定為必減，另對被告所宣告有期
      徒刑易科罰金之折算標準額度亦較低，綜其全部罪刑之比
      較，自應一體適用被告行為時之法律，即修正前刑法之相
      關規定及罰金罰鍰提高標準條例第一條前段、修正前罰金
      罰鍰提高標準條例第二條規定，予以論處。
三、按刑法上所謂業務，係指個人基於其社會地位繼續反覆所執
    行之事務，其主要部分之業務固不待論，即為完成主要業務
    所附隨之準備工作與輔助事務，亦應包括在內，此有最高法
    院七十一年臺上字第一五五０號判例意旨可供參照。本件被
    告乙○○於車禍事故發生時，領有職業大客車駕照，擔任山
    輝石業股份有限公司之大貨車司機，以駕車運送貨品為業，
    已經被告供述在卷及據員警於臺中市警察局第六分局調查筆
    錄職業欄記載明確（見警卷第三頁、第一頁），揆諸前揭最
    高法院判例意旨，被告駕駛上開自用大貨車而在道路上行駛
    ，反覆執行此等事務，自屬以駕駛為業務之人，是核被告所
    為，係犯刑法第二百七十六條第二項之業務過失致死罪。另
    被告於車禍發生後留在現場，並向前來處理之臺中市警察局
    第六分局警員謝水西坦承肇事，自願接受裁判等情，業經被
    告供陳在案（見本院卷第五一頁），並有前開道路交通事故
    調查報告表（二）載明被告肇事後並未逃逸之情可憑（見警
    卷第一六頁），被告係對於未發覺之罪自首而受裁判，應依
    修正前刑法第六十二條前段之規定，減輕其刑。爰審酌被告
    之素行，其於本件車禍之過失程度，且因本件車禍導致被害
    人傷重不治死亡，其所侵害者係他人之生命法益，為個人法
    益中之最重要者，被告犯罪所生損害難謂輕微；惟參諸被害
    人無適合駕駛執照違規騎乘重型機車，且亦因疏未注意車前
    狀況自後撞擊被告前開自用大貨車而與有過失，被告肇事後
    雖積極與告訴人甲○○洽談和解事宜，並提出新台幣五百萬
    元之賠償金，期以金錢稍事彌補告訴人痛失親人之精神傷害
    ，然因彼此間所提出賠償條件差距過大，致未能達成和解，
    暨被告犯後終能坦認自己確有過失之犯罪後態度等一切情形
    ，量處如主文所示之刑，並依修正前刑法第四十一條第一項
    前段及原罰金罰鍰提高標準條例第二條之規定，諭知易科罰
    金之折算標準。公訴人雖於本院審理時陳稱請參考告訴代理
    人陳怡成律師當庭所表示希冀對被告判處一年以上有期徒刑
    之刑度範圍，對被告處以適當之刑罰，然被告犯後已坦認犯
    罪，且積極與告訴人洽談和解事宜，亦具體提出賠償條件，
    俱見前述，顯見被告確有深切之懊悔之意，犯後態度尚佳，
    本院於考量被告犯罪之情節與具體情狀後，認對被告處予如
    主文所示之刑罰，已足收懲儆之效，是告訴代理人所希冀對
    被告處刑之刑度範圍稍嫌過重，併述明之。
據上論斷，應依刑事訴訟法第二百七十三條之一第一項、第二百
九十九條第一項前段，刑法第二條第一項前段、第二百七十六條
第二項、修正前刑法第六十二條前段、第四十一條第一項前段，
罰金罰鍰提高標準條例第一條前段、修正前罰金罰鍰提高標準條
例第二條，現行法規所定貨幣單位折算新臺幣條例第二條，判決
如主文。
本案經檢察官丙○○到庭執行職務。
中    華    民    國    95    年    9     月    13    日
                  刑事第四庭  法  官  陳思成
上正本證明與原本無異。
如不服本判決，應於送達後十日內向本院提出上訴狀（須附繕本
），上訴於臺灣高等法院臺中分院。
                              書記官  王嘉麒
中    華    民    國    95    年    9     月    13    日
附錄論罪科刑法條
刑法第二百七十六條
因過失致人於死者，處二年以下有期徒刑、拘役或二千元以下罰
金。
從事業務之人，因業務上之過失犯前項之罪者，處五年以下有期
徒刑或拘役，得併科三千元以下罰金。


司法院資訊處製作；財團法人民間司法改革基金會備份。
